臺灣高等法院民事判決　八十九年度重上字第五三八號
　　　上　訴　人　財團法人台北市私立中華體育文化活動中心基金會
　　　法定代理人　陳桂玲
　　　被　上訴人　李祖原建築師事務所
　　　法定代理人　李祖原
右當事人間給付報酬事件，上訴人對於中華民國臺灣臺北地方法院八十八年度重訴字
第二二二九號第一審判決提起上訴，本院判決如左：
    主    文
上訴駁回。
第二審訴訟費用由上訴人負擔。
    事實及理由
一、被上訴人主張：兩造於民國七十八年十二月十八日簽訂委任契約書，由上訴人委
    託伊辦理興建「中華體育館」（下稱系爭工程）規劃設計及監造工作，詎領得建
    造執照後，於工程進行中，上訴人因內部董事間爭議及財務調度等問題，致工程
    停頓，應給付伊之建築師酬金亦未依約給付，伊乃依法終止委任契約，並催告上
    訴人給付建築師酬金，詎上訴人仍拒不給付，伊乃依委任契約書第八條規定，提
    請台北市建築師公會公斷，經台北市建築師公會以八十八年八月十九日十一會
    字第○八八七公斷判斷書（下稱公斷書）作成公斷，認上訴人應給付伊之「中華
    體育館」建築規劃、設計、監造酬金為新台幣（以下同）九千五百一十四萬三千
    五百二十九元，伊即催告上訴人依約給付，上訴人迄未給付等情。爰依委任契約
    之規定，求為命上訴人給付九千五百一十四萬三千五百二十九元及自起訴狀繕本
    送達之翌日即八十八年九月十一日起至清償日止，按年息百分之五計算利息之判
    決。並答辯聲明：駁回上訴。
二、上訴人則以：委任契約書之委任人欄上，僅蓋伊之法人印章，未記載法定代理人
    之姓名，亦未經法定代理人簽章，兩造間並未成立該委任契約。又依七十八年八
    月四日之委託書所載，受任人係「李祖原建築師」為自然人，而非合夥組織之「
    李祖原建築師事務所法定代理人李祖原」，且未載明委託事務之具體內容與報酬
    ，亦不能認兩造間已成立委任契約。故被上訴人為伊辦理「中華體育館」之規劃
    、設計、監造等行為，係屬民法第一百七十二條所規定之無因管理行為，則被上
    訴人依委任契約之規定，為本件之請求，自非有理。再縱認兩造間委任契約成立
    ，依該契約第八條規定所為之「公斷」內容，僅能供法院為裁判之參酌，而無拘
    束法院之效力。又本件台北市建築師公會公斷判斷書有下列不合理之處：(一)委任
    契約書第二條所定之酬金計算辦法，係以「實際總工程發包價」百分比為計算依
    據，而系爭工程中僅基礎工程正式發包，實際發包工程款為二億九千零四十八萬
    九千二百九十八元，其餘部分均未發包，不得做為計算系爭酬金之依據，且依伊
    與訴外人即系爭工程之總包管理契約承包人達欣工程股份有限公司（下稱達欣公
    司）所訂「總包管理契約主文」第四條第五、六行所載，可知「總工程發包價」
    中有百分之十係管理利潤費用，而判斷書計算各項委任酬金時，均以總價為準據
    ，未扣減百分之十的管理利潤費用，實有未當。(二)公斷書計算系爭工程完成工程
    百分比時，係以已完成之樓地板面積（即地下一樓九七三二．七五平方公尺，與
    地上一樓五九七三．三二平方公尺）除以總樓地板面積六九四四○．六八二平方
    公尺，所得之百分之二十二．六一為據，未依台北市政府六十年六月一日府工建
    字第二五四○九號函載，由建築技師公會與營造工業同業公會所訂「建築工程各
    完成工程百分比計算標準」之規定，再乘百分之六○，即本件完成工程百分比應
    為百分之一三．五七方為正確。(三)建築設計費及結構顧問費部分：系爭工程進行
    至第五期（開工）後，第六期（工程完竣半數）前，故依建築師業務章則第十五
    條規定，被上訴人均只能請求給付第一期至第五期共百分之八十酬金，公斷書未
    乘以百分之八十。(四)駐地監造人員費用部分：建築設計費應包含設計及監造酬金
    ，故駐地監造人員之費用，應由建築師之被上訴人自其所取得之建築設計酬金中
    ，提撥自付。縱認應由伊給付，亦應以已完成工程與全部工程之比例，計算給付
    ，方為合理。公斷書以監造人員駐在工地之日數為計算標準，甚而停工日數亦計
    算在內，顯失公平。(五)鑽探、測量、音響燈光及建築設備顧問費部分：被上訴人
    未舉證證明有該部分之支出。是公斷書自不能為伊應給付酬金之依據等語，資為
    抗辯。並上訴聲明：(一)原判決廢棄。(二)被上訴人在第一審之訴駁回。
三、被上訴人主張兩造於七十八年十二月十八日簽訂委任契約書，由上訴人委託被上
    訴人辦理興建「中華體育館」規劃設計及監造工作，建造執照取得後，於工程進
    行中，因上訴人內部董事間爭議及財務調度等問題，致工程停頓，被上訴人即終
    止委任契約，並催告上訴人給付建築師酬金，因上訴人未為給付，被上訴人乃依
    委任契約書第八條規定，提請台北市建築師公會公斷，認上訴人應給付被上訴人
    之「中華體育館」建築規劃、設計、監造酬金為九千五百一十四萬三千五百二十
    九元等情，業據提出委任契約書、建造執照、公斷申請書、台北市建築師公會八
    十八年八月十九日十一會字第○八八七公斷判斷書、八十八年八月二十四日八
    八（原）字第八八一四六號函在卷可按（見原審卷一一─七六頁），上訴人對上
    開委任契約書等形式上之真正固不爭執，惟以前詞置辯。茲應審究者為兩造間委
    任關係存在否，公斷書之效力如何，查：
  (一)依被上訴人所提七十八年十二月十八日簽訂之委任契約書所載，立契約書人處之
    委任人欄，固僅蓋上訴人法人之印章，而無其法定代理人之簽章，此有該委任契
    約書影本在卷可稽（見原審卷一四頁），然上訴人於七十八年八月四日曾出具委
    託書予被上訴人之法定代理人李祖原建築師，委託李祖原建築師擔任中華體育文
    化活動中心修建工程之設計，此有上訴人不爭執之委託書影本一份在卷可按（見
    原審卷一二三頁），足徵上訴人有委任被上訴人之法定代理人擔任中華體育文化
    活動中心修建工程設計工作；而被上訴人為上訴人辦理「中華體育館」規劃設計
    、監造工作長達十餘年，上訴人亦曾給付部分規劃設計、監造酬金予被上訴人，
    且建築執照上亦記載設計人所屬之事務所即被上訴人，又上訴人召開董事會時，
    被上訴人亦曾派代表列席報告，此為兩造所不爭執，並有建造執照、上訴人八十
    七年第四次臨時董事會會議記錄等件影本在卷可按（見原審卷一五、一二○─一
    二二頁），是被上訴人十餘年來為上訴人規劃設計、監造「中華體育館」以執行
　　委任事務，上訴人亦未曾提出委任合約書不成立之異議，並出具委託書授權被上
　　訴人申領建造執照，復支付部分報酬，派代表列席上訴人董事會報告，足認兩造
　　間有委任關係存在。至委任契約書上雖無上訴人法定代理人之簽章，然法人印章
　　之真正，為上訴人所自承，而法人之用印，有一定程序，該委任契約書上法人之
　　印章既非盜蓋，顯係經上訴人內部決議後，始於該委任契約書上蓋用印文，縱其
　　上無上訴人法定代理人之簽章，亦無礙委任契約之效力，是兩造確於七十八年十
　　二月十八日簽訂系爭委任契約書，堪予認定。上訴人辯稱：兩造間未成立委任契
　　約云云，自不足採信。
  (二)按當事人就特定訴訟標的為關於如何確定事實，或以何種方法確定事實之合意，
    謂之證據契約。系爭委任契約書第八條約定：「因本約所生之爭執，悉依受任人
    加入之建築師公會公斷之，並即為裁判之基礎」，即兩造已就因委任契約所生酬
    金之爭執，如何確定事實，或以何種方法確定事實，合意由第三人即被上訴人加
    入之台北市建築師公會公斷，而此約定並無妨害公益，且兩造對之原亦有自由處
    分之權限，則此約定自有拘束雙方當事人之效力；又此約定係在爭訟發生前，限
    制將來欲聲明之證據方法，與法院心證形成之過程無關，對法院自亦有效力。而
    被上訴人依此約定，就其與上訴人間規劃設計、監造「中華體育館」之規劃設計
    、監造酬金之爭議，提請台北市建築師公會公斷，經台北市建築師公會作成（八
    八）十一會字第○八八七號公斷判斷書，認上訴人應給付被上訴人規劃設計、監
    造「中華體育館」案之規劃設計、監造酬金為九千五百一十四萬三千五百二十九
    元，則被上訴人依此約定，於本件訴訟中提出公斷書以為請求上訴人給付酬金九
    千五百一十四萬三千五百二十九元之證據，於法並無不合。
四、次查，依台北市建築師公會函調會字第○八八七號公斷書所載，上訴人應給付
    之酬金九千五百一十四萬三千五百二十九元，其中建築設計費六千二百六十一萬
    六千五百三十六元、結構顧問費三千六百五十七萬八千七百四十六元、駐地監造
    人員費用二千三百四十一萬七千零四十元、代墊費用五百五十二萬九千二百八十
    九元，有公斷書在卷可憑（見原審卷二二、二三頁），而證人即主任公斷人張俊
    哲於原審亦到庭證稱：依委契約書之約定，建築設計費為實際總工程款發包價百
    分之三點五計算，問題發生時，系爭工程未達結算時期，但已發包，故依總包工
    程合約之發包價作為計算建築設計費之依據；而建築設計費之給付精神，包含設
    計及監造，依建築師業務章則第十五條規定，建築師酬金第一期於訂立委託契約
    時給付百分之十，第二期於勘測規劃完成時給付百分之二十，第三期建造執照設
    計圖完成時給付百分之二十，第四期於建造執照核發時給付總酬百分之二十，第
    五期於開工時給付總酬金百分之十，第六期於工程完竣半數時給付總酬金百分之
    十，第七期於申請使用執照時給付總酬金百分之十，前百分之七十屬設計部分，
    系爭工程已拿到建造執照，已完成百分之七十之工作，後百分之三十屬監造部分
    ，因系爭工程未完工，遂依總樓板面積與完成之樓板面之比率為已完成工程之比
    率，比例計算監造費用等語（見原審卷一八七─一八九頁），而依上訴人與達欣
    公司所簽訂之總包管理契約主文條款四明載，總發包價為二十三億三千萬元，有
    該總包管理主文條款在卷可稽（見原審卷三六─三八頁），故公斷書依委任契約
    書第二條(甲)之約定，以總發包價二十三億三千萬元乘以百分之三點五，再乘以百
    分之七十之所得，即五千七百零八萬五千元，為建築設計費中之建築設計酬金，
    二十三億三千三百萬元乘以百分之三點五，乘以百分之三十，再乘以系爭工程已
    完成之比例百分之二十二點六一，得五百五十三萬一千五百三十六元，為建築設
    計費中之監造酬金，合計建築設計酬金為六千二百六十一萬六千五百三十六元。
    再依委任契約書第二條(甲)第四之約定，結構顧問費依結構工程發包價百分之四計
    算，與設計之計算基準相同，其中分為結構設計費及結構監造費，結構設計於建
    造執照核發時已全部完成，應全部給付，結構監造費則依工程進度比例支付，業
    據證人張俊哲證述在卷（見原審卷一八七頁反面），是以公斷書以依總包管理契
    約主文第三條第一款之內容，結構工程包含基礎工程、鋼骨工程、鋼筋混凝土結
    構工程，工程款合計一十一億九千零九十七萬八千零五十二元，乘以百分之四，
    再乘以百分之七十，得三千三百三十四萬七千三百八十五元，為結構設計顧問費
    ，一十一億九千零九十七萬八千零五十二元乘以百分之四，乘以百分之三十，再
    乘以系爭工程已完成之比例百分之二十二點六一，得三百二十三萬一千三百六十
    一元，為結構監造顧問費，合計為三千六百五十七萬八千七百四十六元。復依委
    任契約書第第二條(甲)第三之約定，駐地監造人員費用以實際總工程發包價百分之
    一點五計算，證人張俊哲亦證稱因本件體育館之建造係比較特殊之工程，故有此
    駐地監造費用之約定，其費用之計算是依預完工日數作為分母，以實際施作日數
    為分子，計算其比例，而開工日期依總包管理契約第十二條、十三條、十四條認
    定係八十五年二月十五日，依被上訴人結算酬金公斷補充說明書內所陳八十七年
    七月一日駐地監造人員撤離等語（見原審卷一八八頁），公斷書以系爭工程雖於
    八十七年四月十三日起現場停工，然依工程慣例，工程停工並非全部停工，基於
    工程延續性及工地安全之理由，監造工作並不因施工停止而終止，故以總包管理
    主文條款約定開工日八十五年二月十五日，實質完工日期預計為八十八年八月三
    十一日，工程期限為一千二百九十四日曆天為分母，駐地監造人員駐地監造日曆
    天自八十五年二月十五日至八十七年六月三十日，共八百六十七日為分子，為其
    比例，再以工程發包價二十三億三千萬元，乘以百分之一點五，再乘以前開比例
    （一千二百九十四分之八百六十七），駐地監造人員費用為二千三百四十一萬七
    千零四十元。又依委任契約第二條(甲)第五約定，公斷書以被上訴人為上訴人代墊
    款項不包含交通顧問代墊費用，故扣除交通顧問費用後，依被上訴人所提之單據
    計算，被上訴人為上訴人代墊鑽探、測量及特殊設備顧問費共五百五十二萬九千
    二百八十九元。總合以上金額，上訴人應支付之規劃設計、監造酬金為一億二千
    八百一十四萬一千六百一十一元，減去上訴人已支付三千二百九十九萬八千零八
    十二元，公斷判斷書認上訴人應再給付被上訴人九千五百一十四萬三千五百二十
    九元。又台北市建築師公會於公斷前曾召開公斷會議二次，第一次上訴人未參加
    ，第二次則委任代理人參加，該次雙方各自陳述大約三小時，當時大家對所提出
    之資料均無意見，最後依據該資料作成公斷等情，亦經證人張俊哲證述在卷（見
    原審卷一八九頁），則台北市建築師公會於公斷前曾召集會議，雙方當事人已各
    自陳述意見，對所提出之資料無意見，公斷人乃依據上開資料及依據作成公斷書
    ，而兩造既同意因委任契約所生之爭執，由建築師公會公斷，依前揭說明，自應
    受此專業機構作成之公斷結論之拘束，上訴人辯稱：公斷結果不當云云，不足採
    信；再系爭「中華體育館」工程金額高達二十三億三千萬元，其規劃、設計、興
    建，自非一般工程可比，是自簽約起至工程進行，均應有專業人員負責，上訴人
    空言辯稱：委任契約關於結構顧問費之約定係被上訴人利用其無經驗而為此約定
    云云，亦不足採信。
五、上訴人雖辯稱：被上訴人未就其為上訴人處理如何之事務，明確報告顛末前，不
    得請求上訴人付報酬云云，惟被上訴人陳稱系爭工程已由達欣公司施工多年，若
    被上訴人未依約定監造，何以上訴人於施工期間之數年間均未指摘被上訴人違約
    ？而被上訴人數年來歷經規劃、設計、請照、領照、開工、施工等過程皆以會議
    、函件、建管資料等方式向上訴人報告執行業務之顛末，相關資料向由上訴人建
    館籌備處下設之管理部、工務部、財務部及業務部等部門保管及使用，此外，八
    十八年一月八日被上訴人又再應上訴人之要求以八八（原）字第八八○○四號函
    提送六十三冊資料與上訴人，並非未盡報告顛末義務等語，此為上訴人所不爭執
    ，且依卷附上訴人八十七年度第四次臨時董事會會議記錄，被上訴人亦曾派人員
    列席報告系爭工程狀況；再上訴人已支付被上訴人建築酬金三千零八十九萬九千
    九百元，此亦為兩造所不爭執，如被上訴人從未報告處理事務顛末，何以上訴人
    願支付上達千萬元之酬金；再參以被上訴人另件請求上訴人給付代墊交通顧問費
    、營建管理酬金合計一千零三十九萬九千六百八十八元，臺灣臺北地方法院八十
    八年度重訴字第二二三○號判決亦認「被上訴人受上訴人委任辦理現場營業管理
    事務，所派人員係編屬上訴人籌備處工務部，上訴人籌備處工務部指揮處理，所
    有之工作文書均置於上訴人籌備處工務部內，由上訴人籌備處工務部指揮占有使
    用，且每週均由上訴人籌備處工務部人員（含被上訴人所派人員），向上訴人籌
    備處主任林命群定期開會報告」，此有前開判決影本在卷可按（見原審卷一六五
    ─一七○頁），則被上訴人已將處理事務顛末報告上訴人，上訴人所辯，尚不足
    採。
六、上訴人又辯稱：系爭工程中僅基礎工程正式發包，實際發包工程款為二億九千零
    四十八萬九千二百九十八元，其餘部分均未發包，不得做為計算系爭酬金之依據
    ，且「總工程發包價」中有百分之十係管理利潤費用，亦應予以扣除云云。查委
    任契約書第二條(甲)一規定「本案建築設計費為實際總工程發包價百分之三．五計
    算（包括空調水電顧問費）」（見原審卷一二頁反面），而主任公斷人張俊哲亦
    證稱：「建築設計費是依合約規定實際總工程發包價，未發包時依預估值，發包
    後依發包值計價，最後結算依結算值計算，所以看問題發生在那一個時點，就依
    該時點值計算，本件工程當時已發包，依據此發包之文件，作為總發包工程計算
    之基礎，沒有結算值時便依總發包值計算」等語（見原審卷一八七頁），則本件
    應以總發包值為計算之依據。而上訴人與達欣公司簽訂系爭工程之總發包價為二
    十三億三千萬元，已如前述（見原審卷三六─三八頁），雖達欣公司九十年八月
    二十四日以九○欣字第二七二號函覆，已正式發包之工項及金額為：一 (a)基礎
    工程：二億九千零四十八萬九千二百九十八元，另加利管費百分之十後之金額為
    三億一千九百五十三萬八千二百二十八元。(c) 鋼筋混凝土結構工程：截至八十
    六年十二月二十九日暫定為四億八千七百九十八萬二千七百六十三元，另加利管
    費百分之十後之金額為五億三千六百七十八萬一千零三十九元。二另 (b)鋼骨工
    程：依業主與包商春源鋼鐵間之「中華體育文化活動中心新建工程鋼構指定分包
　　工程發包意向書」內容金額為一億二千七百萬元，另加利管費後之金額為一億三
　　千九百七十萬元，有該函可稽（見本院卷一三一、一三二頁），亦非上訴人所辯
　　稱之二億九千零四十八萬九千二百九十八元，況系爭工程除達欣公司所函覆之基
　　礎工程、鋼骨工程及鋼筋混凝土結構工程三部分外，另機電工程、空調工程及電
　　梯、電扶梯工程亦已經完成議價手續，且達欣公司於八十七年五月二十日上訴人
　　八十七年度第四次臨時董事會中亦陳明總包承攬之金額計二十五億三千二百萬元
　　（包括增加外管線設計費、管理費、加班費等），並經上訴人同意，有該會議紀
　　錄可參（見原審卷一二一、一二二頁），亦已逾公斷書計算基準之二十三億三千
　　萬元，是公斷書以總發包價二十三億三千萬元為計算建築設計費之基準，並無不
　　合。又總包於施工過程中須管理整合、協調控制各分包商，以維持施工順序、品
　　質及如期完工，故管理費及利潤，係工程必需之費用，自屬總工程費用之範疇，
　　計算規劃設計、監造酬金均不應扣除，且與委任合約書之約定，並無不合。是上
　　訴人上開所辯，均不足採信。
七、上訴人又辯稱：公斷書計算系爭工程完成工程百分比時，僅以已完成樓地板面積
    除以總樓地板面積為據，未再依台北市政府六十年六月一日府工建字第二五四○
    九號函載，由建築技師公會與營造工業同業公會所訂「建築工程各完成工程百分
    比計算標準」之規定，再乘百分之六○云云。查，上開台北市政府函係為便於課
    徵契稅，為該函所明示（見本院卷一三八頁），則上訴人以此主張公斷書計算錯
    誤，亦不足採。
八、上訴人另辯稱：依建築師業務章則第十五條規定，系爭工程進行至第五期（開工
    ）後，第六期（工程完竣半數）前，故被上訴人只能請求給付第一期至第五期共
    百分之八十建築設計費及結構顧問費，公斷書未乘以百分之八十，自屬有誤云云
    。查建築設計費及結構顧問費之計算標準，委任契約書第二條定有明文，公斷人
    依委任契約書之規定作成公斷書，於法並無不合。至上訴人主張之建築師業務章
    則第十五條之規定，係以工程順利完成為前提，系爭工程因上訴人之故，致無法
    繼續施工，已如前述，自應以結算之點處理，而無該建築師業務章則之適用。
九、上訴人辯稱：建築設計費應包含設計及監造酬金，故駐地監造人員之費用，應由
    建築師之所取得之建築設計酬金中，提撥自付。縱認應由伊給付，亦應以已完成
    工程與全部工程之比例，計算給付，方為合理。公斷書以監造人員駐在工地之日
    數為計算標準，甚而停工日數亦計算在內，顯失公平云云。查：「(一)建築師的工
    作內容依業主之指示而定，其酬金則依其雙方約定工作內容及給付方式為主，本
    會之公斷判斷書依其契約書第二條分列工作內容及給付方式，如「駐地監造人員
    費用」乙項，屬「監造費」之外，應另付給酬金。」(二)「駐地監造人員費用」是
    否包含在監造費之內，應視契約內容而定。依契約第二條(甲)三已另列「駐地監造
    人員費用」以實際總工程發包價百分之一．五計算觀之，「駐地監造人員費用」
    不包含於「監造費」之內。(三)制式契約一般以工程進度給付，但契約本身另有規
    定時，則依雙方契約為準。本案契約第二條(乙)有關酬金給付規定，係以工程進度
    階段為分次給付酬金之依據」，有台北市建築師公會九十年十二月十二日九○(十二)
    會字第一四二六號函在卷可稽（見本院卷一四三頁），是駐地監造人員費用」及
    其計算方式，兩造簽訂之委任契約書既有約定，公斷書依此作成公斷，並無違誤
    ，上訴人所辯，不足採。
十、上訴人復辯稱：鑽探、測量、音響燈光及建築設備顧問費部分，被上訴人未舉證
    證明有該部分之支出云云。被上訴人此部分支出，業據提出發票為證，且上開工
    程均為規劃設計時必備之資料，若未完成如何進行規劃設計，並領取建造執照，
    是上訴人空言否認被上訴人有此部分之支出，亦不足採。
十一、綜上所述，被上訴人以台北市建築師公會（八八）十一會字第○八八七號公斷判
    斷書為據，依委任契約之法律關係，請求上訴人給付九千五百一十四萬三千五百
    二十九元，及自起訴狀繕本送達翌日即八十八年九月十一日起至清償日止，按年
    息百分之五計算之利息，為有理由，應予准許。原審判命上訴人如數給付，於法
    並無不合。上訴意旨指摘原判決不當，求予廢棄改判，為無理由，應予駁回。
十二、兩造其餘之攻擊、防禦方法與判決結果無涉，爰不一一論述，併此明。
十三、據上論結，本件上訴為無理由，依民事訴訟法第四百四十九條第一項、第七十八
    條，判決如主文。
中　　　華　　　民　　　國　　九十一　　年　　　三　　　月　　二十六　　日
　　　　　　　　　　　　　　　　　民事第十四庭
　　　　　　　　　　　　　　　　　　　審判長法　官　張　劍　男
　　　　　　　　　　　　　　　　　　　　　　法　官　蘇　芹　英
　　　　　　　　　　　　　　　　　　　　　　法　官　蔡　芳　齡
右正本係照原本作成。
如不服本判決，應於收受送達後二十日內向本院提出上訴書狀，其未表明上訴理由者
，應於提出上訴後二十日內向本院補提理由書狀（均須按他造當事人之人數附繕本）
上訴時應提出委任律師或具有律師資格之人之委任狀；委任有律師資格者，另應附具
律師及格證書及釋明委任人與受任人有民事訴訟法第四百六十六條之一第一項但書或
第二項（詳附註）所定關係之釋明文書影本。
中　　　華　　　民　　　國　　九十一　　年　　　三　　　月　　二十九　　日
　　　　　　　　　　　　　　　　　　　　　　書記官　蔡　錦　輝
附註：
民事訴訟法第四百六十六條之一（第一項、第二項）：
對於第二審判決上訴，上訴人應委任律師為訴訟代理人。但上訴人或其法定代理人具
有律師資格者，不在此限。
上訴人之配偶、三親等內之血親、二親等內之姻親，或上訴人為法人、中央或地方機
關時，其所屬專任人員具有律師資格並經法院認為適當者，亦得為第三審訴訟代理人
。
